【裁判字號】    98,交抗,537
【裁判日期】    980806
【裁判案由】    聲明異議
【裁判全文】
臺灣高等法院高雄分院刑事裁定         98年度交抗字第537號
抗  告  人  交通部公路總局高雄區監理所
代  表  人  乙○○
異  議  人
即受處分人  甲○○○
上列抗告人因受處分人違反道路交通管理處罰條例聲明異議案件
，不服臺灣高雄地方法院中華民國98年6 月25日裁定（98年度交
聲字第13 81 號），提起抗告，本院裁定如下：
    主  文
抗告駁回。
    理  由
一、原審以：(一)本件原處分意旨以：異議人即受處分人甲○○○
    所有之車牌號碼9988-XC 號自小客車，於民國（下同）96年
    9 月7 日15時45分，行經國道一號北上216 公里處，因「汽
    車行駛高速公路速度超過規定最高速限（未滿20公里）」之
    違規，經原處分機關依道路交通管理處罰條例第33條第1 項
    第1 款規定，裁處受處分人罰鍰新臺幣（下同）4,500 元等
    語。(二)聲明異議意旨略以：異議人未曾收到該罰單通知，且
    該車輛於96年10月3 日辦理過戶時，經我向監理站查詢，並
    未有違規欠費紀錄，詎料竟於此時收到裁決書，異議人甚難
    甘服，為此聲明異議，請求撤銷原處分等語。(三)按違反道路
    交通管理事件統一裁罰基準及處理細則第11條第1 項第4 款
    規定：對於違反道路交通管理處罰條例之行為，應按其違反
    條款規定之受處罰對象，填製舉發違反道路交通管理事件通
    知單（以下簡稱舉發通知單），並於被通知人欄予以勾記，
    逕行舉發者，應按已查明之資料填註車牌號碼、車輛種類、
    車主姓名或地址，並於通知單上方空白處加註逕行舉發之文
    字後，由舉發機關送達被通知人。是依上開之規定，受處分
    人有違反交通管理事件行為，應先由舉發機關就其違規事實
    先予舉發，並由舉發機關填製舉發通知單，再將舉發通知單
    交由受處分人收受或合法送達後，主管機關始得據以裁決，
    如違規行為有未經舉發，或舉發機關未填製舉發通知單，或
    違規行為人未受舉發通知單之合法通知時，主管機關均不得
    逕予裁決。(四)經查，上開汽車經人駕駛，於上開時、地，有
    「行駛高速公路速度超過規定最高速限（未滿20公里）」之
    違規行為，經警逕行舉發乙節，有內政部警政署國道公路警
    察局96年10月5 日公警局交字第ZCB141415 號舉發通知單、
    違規採證照片各一紙在卷足稽，堪以認定。次查，本件舉發
    違規通知單，經本院向原舉發機關即內政部警政署國道公路
    警察局第三警察大隊函詢郵寄送達予異議人之情形，經其以
    98年5 月27日公警三交字第0980371304號函函覆本院略以：
    「本件違規單通知聯暨採證照片以大宗掛號（掛號號碼：99
    0021）寄發車主，並無退件記錄，因已逾郵政規則第225 條
    第1 款規定，國內掛號郵件逾6 個月查詢期限，郵政機關不
    予受理查詢，故本件無法查知其是否依法送達」等文在卷可
    按。則本件舉發單位既無法舉證確實已依法將前開舉發通知
    單送達予異議人，揆諸前揭規定及說明，應認本件舉發為不
    合法。(五)綜上所述，本件違規事實之舉發通知單，既未經合
    法送達異議人，依法其處分尚未生效，原處分機關即不得逕
    予裁決，然卻逕為裁決，有違上開規定，裁決程序顯有違誤
    ，原處分自應予以撤銷，另由原處分機關為適法之處理。併
    敘明至於異議人另以96年10月3 日過戶時並未有欠費紀錄為
    理由聲明異議，惟本件之裁決程序既有違規定，本院自應依
    道路交通案件處理辦法第20條規定將原處分撤銷，已如前述
    ，則本院就該部分，不予論述等情。
二、抗告意旨略以：(一)道路交通管理處罰條例第16條第1 項第1
    款規定：「汽車有下列情形之一者，處汽車所有人新臺幣90
    0 元以上1800元以下罰鍰：1.各項異動，不依規定申報登記
    。」；違反道路交通管理事件統一裁罰基準及處理細則第11
    條第1 項第4 款規定：「行為人有本條例之情形者，應填製
    舉發違反道路交通管理事件通知單（以下簡稱通知單），並
    於被通知人欄予以勾記，其通知聯依下列規定辦理：4.逕行
    舉發者，應按已查明之資料填註車牌號碼、車輛種類、車主
    姓名及地址，並於通知單上方空白處加註逕行舉發之文字後
    ，由舉發機關送達被通知人。」；行政程序法第72條第1 項
    ：「送達，於應受送達人之住居所、事務所或營業所為之。
    但在行政機關辦公處所或他處會晤應受送達人時，得於會晤
    處所為之。」、第73條第1 項：「於應送達處所不獲會晤應
    受送達人時，得將文書付與有辨別事理能力之同居人、受僱
    人或應送達處所之接收郵件人員。」、第74條第1 項：「送
    達，不能依前二條規定為之者，得將文書寄存送達地之地方
    自治或警察機關，並作送達通知書兩份，一份黏貼於應受送
    達人住居所、事務所、營業所或其就業處所門首，另一份交
    由鄰居轉交或置於該送達處所信箱或其他適當位置，以為送
    達。」，定有明文。台灣高雄地方法院98年6 月25日98年度
    交聲字第1381號交通事件裁定書理由五綜上所述，本件違規
    事實之舉發通知單，既未經合法送達異議人，依法其處分尚
    未生效，原處分機關即不得逕予裁決，然卻逕為裁決，有違
    上開規定，裁決程序顯有違誤，原處分自應予以撤銷，另由
    原處分機關為適法之處理。惟內政部警政署國道公路警察局
    第三警察大隊函詢郵寄送達予異議人之情形，經其以98年5
    月27日公警三交字第0980371304號函函覆，有關第ZCB14141
    5 號違規通知單業經舉發單位於96年10月5 日依規定製開違
    反道路交通管理事件通知單以大宗掛號（掛號號碼：990021
    ）寄發車主並無退件紀錄，並於96年10月11日至本所二代監
    理電腦登錄送達情形，嗣舉發之違規單依法完成送達程序，
    難足認送達程序未發生效力，本案通知單既經正當程序送達
    ，應屬適法。另「違反道路交通管理處罰條例之行為，自行
    為成立之日起算，迄今顯已逾3 個月，依上開規定已不得再
    行舉發」1 節，依交通部86年5 月30日交路86字第026083號
    函「查道路交通管理處罰條例第90條第1 項規定『自行為成
    立之日起，，逾三個月不得舉發』之旨意，係為規範舉發機
    關應於3 個月內完成舉發違反道路交通管理事件之程序，故
    若員警雖於違規行為成立之日起3 個月內填製違反道路交通
    管理事件通知單，但並無立即交郵而遲至行為成立之日起3
    個月後方投郵，其雖已填製違反道路交通管理事件通知單，
    但因未寄出，對違規行為人仍無法生3 個月內舉發通知之效
    力，故應有上開條例第90條第1 項『不得舉發』之適用。」
    ，及86年12月26日交路86字第055202號函「查道路交通管理
    處罰條例第90條第1 項係對違反道路交通管理事件通知單『
    逾三個月不得舉發』之規定，而非『送達』與否之規定，故
    舉發單位若依本部86年5 月30日交路86字第026083號函原則
    ，於違規行為成立之日起3 個月內付郵，不論其有無送達，
    即已完成舉發，自不受前揭條例規定之限制。」函釋示，本
    案通知單既已由警於96年10月5 日製單付郵寄送，未逾違規
    日（96年11月4 日）3 個月，尚符法令規定。本所高監營裁
    字裁80-ZCB141415號裁決書處罰異議人違規罰鍰，於法有據
    ，請依法撤銷原裁定，更為適法之裁定云云。
三、本院查：
  (一)違反道路交通管理事件統一裁罰基準及處理細則第11條第1
    項第4 款規定：「行為人有本條例之情形者，應填製舉發違
    反道路交通管理事件通知單，並於被通知人欄予以勾記，其
    通知聯依下列規定辦理：『逕行舉發者，應按已查明之資料
    填註車牌號碼、車輛種類、車主姓名及地址，並於通知單上
    方空白處加註逕行舉發之文字後，由舉發機關送達被通知人
    。』」；第44條第1 項規定：「違反道路交通管理事件行為
    人，未依規定自動繳納罰鍰，或未依規定到案聽候裁決，處
    罰機關應依基準表於通知單送達且逾越應到案期限60日之3
    個月內，逕行裁決之。但警察機關管轄部分，應於通知單送
    達且逾越應到案期限之3 個月內，逕行裁決之。」，是依上
    開規定，違反道路交通管理處罰條例之行為人，未依規定自
    動繳納罰鍰或未依規定到案聽候裁決，處罰機關固得依違反
    道路交通管理事件統一裁罰標準及處理細則第44條第1 項之
    規定依該處理細則附件之統一裁罰標準表，對行為人逕行裁
    決，惟該條項規定乃必以行為人經合法收受舉發通知單後，
    無正當理由未依該舉發通知單上所載應到案日期為罰鍰之繳
    納或到案聽候裁決時，方有適用，易言之，如行為人未能合
    法收受舉發通知單之送達，即難認處罰機關可對行為人為逕
    行裁決。
  (二)內政部警政署國道公路警察局第三警察大隊函詢郵寄送達予
    異議人之情形，經其以98年5 月27日公警三交字第09803713
    04號函函覆，有關第ZCB14141 5號違規通知單業經舉發單位
    於96年10月5 日依規定製開違反道路交通管理事件通知單以
    大宗掛號（掛號號碼：990021）寄發車主並無退件紀錄，並
    於96年10月11日至監理所二代監理電腦登錄送達情形，惟本
    件既無從證明已經合法送達於違規行為人，自不得對行為人
    為逕行裁決。按「無退件紀錄」與「已經完成送達」概念不
    同，不容混淆，不能以「無退件紀錄」推定為「已經完成送
    達」，抗告人認「無退件紀錄」即為「已經完成送達」，自
    屬可議。
  (三)依異議人所舉之交通部86年5 月30日交路86字第026083號函
    ，及86年12月26日交路86字第055202號函，姑不論是否正確
    ，依其意旨既已明確表明：「若員警雖於違規行為成立之日
    起3 個月內填製違反道路交通管理事件通知單，但並無立即
    交郵而遲至行為成立之日起3 個月後方投郵，其雖已填製違
    反道路交通管理事件通知單，但因未寄出，對違規行為人仍
    無法生3 個月內舉發通知之效力，故應有道路交通管理處罰
    條例第90條第1 項不得舉發之適用。」，以及：「查道路交
    通管理處罰條例第90條第1 項係對違反道路交通管理事件通
    知單逾三個月不得舉發之規定，而非送達與否之規定」，即
    上開2 交通部函示意旨，均與「送達」之規定無關，抗告人
    將之解釋為「本案通知單既已由警於96年10月5 日製單付郵
    寄送，未逾違規日3 個月，尚符法令規定。」，認通知單於
    3 個月內付郵寄送，即符合規定；或其意似謂之為「付郵寄
    送」，即應推定為「已完成送達」云云，顯有誤會。
  (四)原審因而以本件違規事實之舉發通知單，既未經合法送達異
    議人，依法其處分尚未生效，原處分機關即不得逕予裁決，
    然卻逕為裁決，有違上開規定，裁決程序顯有違誤，原處分
    自應予以撤銷，另由原處分機關為適法之處理，核無不合，
    抗告意旨，執上開情詞，指摘原裁定不當，並無理由，應予
    駁回。
據上論結，應依道路交通案件處理辦法第26條，刑事訴訟法第41
2 條，裁定如主文。
中    華    民    國    98    年    8     月     6    日
                  刑事第五庭    審判長法  官  曾永宗
                                      法  官  王伯文
                                      法  官  任森銓
以上正本證明與原本無異。
不得再抗告。
中    華    民    國    98    年    8     月    6     日
                                      書記官  廖素珍


司法院資訊處製作；財團法人民間司法改革基金會備份。
